【裁判字號】    99,台上,8204
【裁判日期】    991230
【裁判案由】    違反毒品危害防制條例
【裁判全文】
最高法院刑事判決            九十九年度台上字第八二０四號
上  訴  人  鄭之忠
選任辯護人  魏雯祈律師
上列上訴人因違反毒品危害防制條例案件，不服台灣高等法院中
華民國九十九年十一月三日第二審更審判決（九十九年度上更(一)
字第二二五號，起訴案號：台灣桃園地方法院檢察署九十八年度
偵字第二一五五號），提起上訴，本院判決如下：
    主  文
原判決撤銷，發回台灣高等法院。
    理  由
本件原判決認定上訴人即被告鄭之忠有其事實欄所載犯行，因而
撤銷第一審之科刑判決，改判仍論處上訴人販賣第一級毒品罪刑
（共十二罪，每罪均處有期徒刑十五年一月），固非無見。
惟查：(一)、供述證據，特重任意性，故刑事訴訟法第一百五十六
條第一項規定：「被告之自白，非出於強暴、脅迫、利誘、詐欺
、疲勞訊問、違法羈押或其他不正之方法，且與事實相符者，得
為證據。」將被告供述之任意性，作為證據能力之要件。而證人
陳述之任意性，同法雖無相同之明文，但本於同一法理，審理事
實之法院亦應詳加調查，以擔保該證人陳述之信用性。又對於證
人施以前揭不正之方法者，不以負責詢（訊）問或製作筆錄之公
務員為限，其他第三人亦包括在內，且不以當場施用此等不正之
方法為必要，縱係由第三人於詢（訊）問前為之，倘使證人精神
上、身體上受恐懼、壓迫之狀態延續至應訊時，致不能為任意性
之陳述者，該證人之陳述仍屬非出於任意性，依法不得採為判斷
事實之根據。故審理事實之法院，遇有當事人或證人提出非任意
性之爭執時，應先於其他事實而為調查，倘未查明，遽行憑採，
即有應於審判期日調查之證據而未予調查之違法。證人吳立偉於
第一審時證稱：「檢察官說不承認（向上訴人購買毒品）的話就
要起訴我吸食毒品，並把我採尿」、「通知我來（檢察署）的人
在電話中告訴我，他曾經到我彰化家裡拿傳票給我，找不到我，
（他）跟我說是地檢署的人，要我隔天到桃園地檢署開庭…電話
中的人有告訴我如果不指證鄭之忠（上訴人）就會把我採尿，拔
頭髮辦我施用毒品…檢察官做筆錄時也有告訴我已經有人指證鄭
之忠（上訴人），要我老實講，不承認的話就要採尿，採頭髮」
、「因為怕被辦吸食，所以才這樣講」等語（見第一審卷第九十
頁反面、第九十一頁）；證人侯堂生於第一審時亦證稱：「（檢
察官）兩次（訊問）都是員警帶我去…（警察）並在電話中跟我
說檢察官要辦我施用毒品，而且還會帶我回署裡驗尿、驗頭髮…
」、「是海巡署警察講的」、「當時心裡很怕」、「很恐懼」、
「警察說要我跟檢察官說忠哥（上訴人）賣我毒品，他幫我跟檢
察官求情，檢察官就不會辦我」等語（見第一審卷第一０八頁反
面、第一一一頁、第一一二頁反面）。上訴人之辯護人於第一審
時乃辯稱：「他們（即侯堂生、吳立偉）並非收到檢察官傳票到
庭，是海巡署人員通知到庭，並告知要如何陳述，侯堂生、吳立
偉在作證前因海巡署人員告知如果證述被告（即上訴人）販毒，
就不會被移送吸毒犯行…警方對侯堂生、吳立偉之告知或承諾，
由檢察官兌現，縱使脅迫、利誘出自警員之口，但由檢察官兌現
，可知警察與檢察官是一體的，無從分割…」等語（見第一審卷
第一九三頁反面、第一九四頁），而爭執侯堂生、吳立偉於偵查
中之陳述，不得資為不利於上訴人認定之依據。辯護人似主張警
員於侯堂生、吳立偉接受檢察官訊問前，對其二人所為脅迫、利
誘之不正之方法，致使其二人精神上所受恐懼、壓迫之狀態延續
至應訊時，致不能為任意性之陳述等情。乃原判決理由欄僅說明
侯堂生、吳立偉於偵訊初始即已坦承並明確陳述其二人向上訴人
購買毒品海洛因之經過，檢察官自始未以採尿送驗，要求其二人
配合偵訊，而於隔離訊問的情形下，侯堂生、吳立偉也顯無受檢
察官告知游輝龍、陳杰瑞若不坦承將予採尿送驗等情影響之可言
，嗣於偵訊終了之後要求侯堂生、吳立偉簽名之時，已釐清案件
原委，檢察官才告以無庸再予採尿送驗。侯堂生、吳立偉的偵訊
過程顯無任何恫嚇、利誘等不正方法訊問情事，自無不當等由（
見原判決第六頁第十五至二十四行），而認侯堂生、吳立偉於偵
查中所為之陳述有證據能力。然侯堂生、吳立偉上開所稱「打電
話通知開庭之人」及「海巡署警員」對其二人所為上開不正方法
所致自由意志之受強制，於檢察官訊問時是否已消失？該不正方
法是否已影響其二人陳述之任意性？攸關其二人於檢察官訊問時
之陳述有無證據能力。原審未調查審酌，遽行判決，尚嫌速斷，
自有查證未盡及理由欠備之違失。(二)、依原判決所引用上訴人與
吳立偉於民國九十八年一月七日上午七時四十五分許、九十八年
一月十日傍晚六時一分許及九十八年一月十一日傍晚五時三十二
分許之監聽譯文所示，吳立偉於上開各次似僅攜帶新台幣（下同
）一千多元、八百元及七百元，向上訴人購買海洛因。原判決雖
認定吳立偉上開各次係分向上訴人購買二千元、一千元及一千元
之海洛因等情（見原判決第十三頁倒數第五行至第十四頁倒數第
八行）。然就上開差額部分之現金，吳立偉究係如何交予上訴人
，是否先賒欠，事後再補足？或因吳立偉攜帶之款項不足，上訴
人實際交易時僅交付價值一千多元、八百元及七百元之海洛因予
吳立偉？原審未予說明、釐清，逕認吳立偉上開各次係分別購買
並交付二千元、一千元及一千元之毒品價金予上訴人，亦有審理
未盡之疏誤。上訴意旨指摘原判決違法，尚非全無理由，應認仍
有發回更審之原因。
據上論結，應依刑事訴訟法第三百九十七條、第四百零一條，判
決如主文。
中    華    民    國  九十九  年   十二   月   三十   日
                      最高法院刑事第十二庭
                          審判長法官  賴  忠  星  
                                法官  呂  丹  玉  
                                法官  吳      燦  
                                法官  蔡  名  曜  
                                法官  葉  麗  霞  
本件正本證明與原本無異
                                      書  記  官  
中    華    民    國  一○○  年    一    月    五    日
                                                      Q

司法院資訊處製作；財團法人民間司法改革基金會備份。
